【裁判字號】    90,家訴,28
【裁判日期】    900605
【裁判案由】    分割遺產
【裁判全文】
臺灣臺北地方法院民事判決  九十年度家訴字第二八號
    原      告  乙○○
    訴訟代理人  甲○○
    被      告  丙○○
右當事人間請求分割遺產事件，本院判決如左：
    主    文
原告之訴駁回。
訴訟費用由原告負擔。
    事    實
甲、原告方面：
壹、聲明：被告應給付原告新台幣二百萬元。
貳、陳述：
一、原告為大陸地區人民，且為被繼承人殷瑞卿之繼承人，其於被繼承人殷瑞卿死亡
    後向本院聲明繼承，並經本院於八十九年十二月八日准予備查，爰依民法第一千
    一百五十一條、一千一百六十八條、台灣與大陸地區人民關係條例（以下簡稱兩
    岸條例）第六十七條之規定，請求折算其繼承權利為新台幣二百萬元。
二、被繼承人殷瑞卿係兩造之父，生前原告在上海服侍乃父殷瑞卿達十六年之久，臨
    終前將其餘款分贈原告美金五萬元，示以對原告之償慰，是與遺產無關。
參、證據：提出委託書暨公證書一件、親屬關係公證書一件、土地登記謄本一件、被
    告存證信函一件為證。
乙、被告方面：
壹、聲明：駁回原告之訴。
貳、陳述：
一、依照被繼承人殷瑞卿的遺囑，就是民國八十七年六月十八日由海基會公證(96)滬
    閔證民字第二二０號在上海立的遺囑。（簡稱為上海遺囑）總共有四位繼承人，
    內容大略如下：
  (一)長子殷正堯已亡故多年，由孫女殷瑤萍，代位繼承台北市○○街九巷一號之一房
    屋一戶。
  (二)長女殷淑芬繼承美金三萬元。由次女乙○○轉交。
  (三)次女乙○○繼承美金五萬元。
  (四)三女丙○○繼承北市○○街一十三巷二之四號房屋一戶。已於民國七十一年間辦
    妥將建物贈與丙○○。土地由遺產中領受。
二、依照民法一一六五被繼承人之遺囑定有分割遺產之方法或託他人代定者，從其所
    定。」；依照民法一一八七條遺囑人不於不違反關於特留份規定之範圍內得以遺
    囑自由處分遺產。」；依照台灣地區與大陸區人民關係條例六十七條：「大陸地
    區人民繼承不動產之繼承權利折算為價額，係指所得財產總額每人不得逾新臺幣
    二百萬元。如已領受遺產，即不可再請求給付二百萬元至明。又依台灣地區與大
    陸地區人民關係條例六十七條規定：「遺產中有為台灣地區繼承人賴以居住不動
    產者。大陸地區繼承人不得繼承之。其價額不計入遺產總額。」查，本件被繼承
    人殷瑞卿之遺產總額為新台幣壹仟柒佰零陸萬捌仟捌佰柒拾柒元，扣除道路用地
    及丙○○賴以居住之地價值後為新台幣柒佰陸拾貳萬貳仟陸佰參拾玖元。又查被
    告之特留份是新台幣玖拾伍萬兩仟捌佰參拾元。又被告既已領受遺產美金五萬元
    ，合新台幣壹佰肆拾貳萬柒仟伍佰元已超過其特留份，揆諸前開說明，被告即不
    得再向被繼承人請求給付二百萬元至明。
參、證據：提出被繼承人殷瑞卿書立遺囑一件、公證書一件、被繼承人殷瑞卿遺囑簽
    單一件、被繼承人殷瑞卿遺產明細一件、建物謄本一件、戶籍謄本一件、被告全
    國財產總歸戶證明一件為證。
    理      由
一、按「繼承權係指繼承人包括的承繼被繼承人之財產上權利義務之地位，故繼承權
    係一種包括的權利，非存在於各別特定遺產之上，故數繼承人對於已繼承取得之
    特定遺產，雖享有公同共有權，究不能就此特定遺產謂有繼承權，從而繼承人對
    於因繼承而取得之權利即係基於繼承權而取得之結果，要非繼承權本身，是倘對
    繼承權之有無有所爭執，自應以繼承權為標的，要與繼承之財產無涉。（最高法
    院著有八十三年度台上字第六五五號判決可按），合先敘明。
二、查本院原告主張其為被繼承人殷瑞卿之繼承人，此為被告所不爭，應信為真實。
    至原告主張其為大陸地區人民，且為被繼承人殷瑞卿之繼承人，爰依民法第一千
    一百五十一條、一千一百六十八條台灣與大陸地區人民關係條例（以下簡稱兩岸
    條例）第六十七條之規定，請求折算其繼承權利為新台幣二百萬元云云，固據其
    提出委託書暨公證書一件、親屬關係公證書一件、土地登記謄本一件、惟查「財
    產權因繼承而取得者，係基於法律之規定，繼承一經開始，被繼承人財產上之一
    切權利義務，繼承人無須為繼承之意思表示，即由其承受。又繼承人有數人時，
    在分割遺產前，各繼承人對於遺產全部為公同共有（最高法院八十年台上字第一
    四二七號判決可參）；本件被繼承人殷瑞卿之繼承人計有四人，分別為兩造及長
    孫女殷瑤萍、殷淑芬，此有原告提出親屬關係公證書一件及被告提出被繼承人殷
    瑞卿書立遺囑暨遺囑簽單各一件在卷足憑，復為兩造所不爭。是在被繼承人殷瑞
    卿遺產分割前，各繼承人對於遺產全部為公同共有關係殆無疑義。是繼承權係一
    種包括的權利，非存在於各別特定遺產之上。數繼承人對於特定遺產，雖享有公
    同共有權利，究不能就此特定遺產謂有繼承權（最高法院六十九年度台再字第十
    九號判決可參）。綜上，原告主張之繼承權（並依兩岸條例第六十七條之規定，
    請求折算其繼承權利為新台幣二百萬元）屬實，自應以全體繼承人為被告提起，
    方屬適格，原告僅以全體繼承人中之一人為被告，揆諸首開說明，即於法未洽，
    難謂有理由。
丁、結論：
    本件原告之訴為無理由，依民事訴訟法第七十八條，判決如主文。
中      華      民      國    九十      年      六      月      五      日
                                家事法庭法      官  賴劍毅
右為正本係照原本作成
如對本判決上訴，須於判決送達後廿日內向本院提出上訴狀
中      華      民      國    九十      年      六      月      七      日
                                        法院書記官  蔡健忠


司法院資訊處製作；財團法人民間司法改革基金會備份。
